【裁判字號】    91,上訴,1871
【裁判日期】    920121
【裁判案由】    偽造文書
【裁判全文】
臺灣高等法院臺中分院刑事判決                  九十一年度上訴字第一八七一號
    上  訴  人
    即  被  告  乙○○  男三十.
右上訴人因偽造文書案件，不服臺灣台中地方法院九十一年度易字第一五四三號中華
民國九十一年十月四日第一審判決（起訴案號：臺灣台中地方法院檢察署九十一年度
偵字第九七一六號），提起上訴，本院判決如左：
      主  文
原判決撤銷。
乙○○共同行使偽造私文書，足以生損害於公眾及他人，處有期徒刑陸月，如易科罰
金以佰元折算壹日。扣案之「丙○○」汽車駕駛執照壹張、變造之「丙○○」國民
身分證上所換貼之乙○○照片壹張、偽造之「丙○○」印章壹枚、偽造之汽車駕駛人
審驗暨各項異動登記書上之「丙○○」印文壹枚及所黏貼之乙○○照片壹張，均沒收
。
      事  實
一、乙○○前曾因犯賭博罪經本院判處有期徒刑六月，併科罰金一萬元確定，於民國
    （下同）八十五年一月二十三日易科罰金執行完畢（未構成累犯）。復因涉有違
    反檢肅流氓條例等案件遭台灣彰化地方法院及臺灣台中地方法等法院通緝，竟為
    掩飾其身分以避免為警緝獲，遂萌歹念，與一名綽號叫「蔥頭」之不詳姓名成年
    男子共同基於行使變造國民身分證、行使偽造私文書及使公務員登載不實等犯意
    聯絡，先由乙○○於九十年三、四間某日，在臺中市北屯區松強里七鄰九甲巷十
    號其住處，竊取其胞弟丙○○所有之國民身分證及汽車駕駛執照等各一張（親屬
    間竊盜部份未據告訴），得手後於不詳時日，至臺中市○○路與梅川東路附近，
    將上開丙○○之國民身分證連同其所有之照片三張交予「蔥頭」，而以新台幣（
    下同）二千元之代價委請「蔥頭」代為變造上開國民身分證及請領貼有其照片之
    汽車駕駛執照各一張，以供其日後備用。該「蔥頭」則於不詳時、地，將上開丙
    ○○之國民身分證上之「丙○○」照片取下後，換貼成乙○○所有之照片，變造
    「丙○○」之國民身分證，足以生損害於戶政機關對於國民身分證管理之正確性
    及丙○○。嗣「蔥頭」並於不詳時、地，利用不知情之刻印店成年刻印工人偽造
    「丙○○」之印章一枚（未扣案），偽造後委由不知情之廖雅君於九十年五月九
    日，持上開變造之「丙○○」國民身分證、偽造之「丙○○」印章一枚及乙○○
    之照片二張，至交通部公路總局臺中區監理所臺中市監理站（以下簡稱為臺中市
    監理站），出示上開變造之「丙○○」國民身分證，佯以丙○○本人之汽車駕駛
    執照業已遺失為由申請補發汽車駕駛執照，並偽造「丙○○」之印文一枚於汽車
    駕駛人審驗暨各項異動登記書上，而偽造該異動登記書之私文書，繼之同時持向
    該監理站之人員以為行使，致該監理站人員誤以為係丙○○本人遺失汽車駕駛執
    照後委由他人代為申請補發汽車駕駛執照，而在汽車駕駛人審驗暨各項異動登記
    書代為黏貼乙○○之照片一張及蓋用該站之駕照專用章，並在其職務上制作之汽
    車駕駛人換照補照作業資料上為丙○○曾申請遺失補照等不實之記載，且於同日
    據以核發貼有乙○○照片，內載丙○○年籍、住址等項目之汽車駕駛執照一張，
    足以生損害於臺中市監理站對於駕駛執照核發及管理之正確性及丙○○。迨至九
    十一年五月十六日上午九時五十分許，始為警在臺中市○○○○街一八三號前緝
    獲乙○○，並扣得上開變造之「丙○○」國民身分證一張及申請補發取得之汽車
    駕駛執照一張，始查悉上情。
二、案經臺中市警察局第一分局報請臺灣臺中地方法院檢察署檢察官偵查起訴。
      理  由
一、訊據上訴人即被告（以下簡稱為被告）乙○○對於右開與「蔥頭」共同變造被害
    人丙○○之國民身分證，及嗣「蔥頭」曾交付上開變造之丙○○國民身分證及申
    請補發取得之丙○○汽車駕駛執照給伊等事實均供認不諱，惟矢口否認有行使偽
    造私文書及使公務員登載不實等犯行，辯稱：伊僅請「蔥頭」幫忙變造上開被害
    人丙○○之國民身分證，並未委託「蔥頭」以遺失為由向臺中市監理站申請補發
    被害人丙○○之汽車駕駛執照，且案外人廖雅君去申請補發上開丙○○汽車駕駛
    執照之程序，伊亦不知道。另伊之警訊筆錄係承辦警員自己製作，伊並未承認有
    竊取被害人丙○○之汽車駕駛執照云云。但查（一）扣案由被告持有，其上黏貼
    被告照片，內載丙○○之年籍及住址等項目之汽車駕駛執照一張，確係臺中市監
    理站於九十年五月九日，由代辦人廖雅君出示變造之「丙○○」國民身分證，並
    以丙○○本人之汽車駕駛執照業已遺失為由，且蓋用「丙○○」之印文一枚於汽
    車駕駛人審驗暨各項異動登記書上以為申請，始由臺中市監理站承辦人員代為黏
    貼被告之照片在該異動申請書及汽車駕駛執照上而予補發者等情，業據證人即代
    辦上開汽車駕駛執之廖雅君於原審調查時到庭結證在卷（見原審卷第五四頁至第
    五五頁），並有臺中市監理站九十一年六月二十七日九一中監中字第九一○三一
    五二號函附之普通汽車駕駛執照登記書、汽（機）車駕駛人審驗暨各項異動登記
    書及九十一年七月三十一日九一中監中字第九一一○一九九號函一份等附卷足參
    （見原審卷第十七頁、第二十頁、第四二頁至第四三頁），足見被告所持有前揭
    「丙○○」之汽車駕駛執照一張，乃係廖雅君受他人之委託行使變造之「丙○○
    」國民身分證一張及蓋用偽造丙○○之印章以偽造該異動登記申請書，並持向臺
    中市監理站之承辦補照人員以為行使，致該監理站人員將丙○○於前揭時日申請
    補發汽車駕駛執照等不實事項登載於職務上制作之汽車駕駛人換照補照等資料上
    後，代為黏貼被告之照片於其上而補發上開貼有被告照片之丙○○汽車駕駛執甚
    明。（二）至被告雖否認有竊取被害人丙○○之汽車駕駛執照，並辯稱其警訊筆
    錄係承辦警員自己製作，其於警訊時並未承認有竊取被害人丙○○之汽車駕駛執
    照云云。惟被告於警訊及偵查中分別自白稱：「（問：你竊取何物？）竊取我弟
    弟丙○○之身分證及汽車駕駛執照，然後將該身分證之照片換貼我本人之照片，
    汽車駕駛執照亦以同樣手法再郵寄至臺中監理站換發回寄新的汽車駕駛執照」「
    因我前案眾多且最後皆未到庭受訊，將來可能會遭通緝，為應付警方臨檢，所以
    變造上開證照使用」等語及「（問：警方查獲之丙○○身分證及駕照來源？）我
    在我弟弟不知情的狀況下，在台中市北屯區家裡偷來使用」等語（見偵查卷第一
    一頁反面、第二六頁），承辦警員黃明輝亦結證稱：「被告之警訊筆錄係我依據
    被告之陳述而記載，被告於警訊中有承認竊取被害人丙○○之國民身分證及汽車
    駕駛執照，警訊中並未對被告刑求，另警訊當天並無其他警員對被告製作筆錄」
    等情（見本院卷第四三頁至第四四頁、第四七頁）。又證人劉琬菁雖證稱被告並
    未委託「蔥頭」偽造上開駕駛執照等語，但該證人係被告之妻，於作證時不免有
    迴護之詞，故其證言並不足採。益見被告上開所辯並不足取，其確有竊取被害人
    丙○○之國民身分證及汽車駕駛執照無疑。而本件苟非被告有委請「蔥頭」申請
    補發上開貼有被告照片之丙○○之汽車駕駛執照，其何須竊取被害人丙○○之汽
    車駕駛執照？（三）另被告自承於委請「蔥頭」變造上開國民身分證時曾交付其
    三張照片予「蔥頭」等情（見本院卷第三０頁），惟變造上開國民身分證僅需一
    張照片即可，苟非被告有委請「蔥頭」以遺失為由申請補發上開貼有被告照片之
    丙○○之汽車駕駛執照，其豈會一次交付三張照片予「蔥頭」（除一張供變造上
    開國民身分證外，一張貼在上開汽車異動登記書、一張貼在補發之汽車駕駛執照
    上）？且「蔥頭」於申請補發取得上開貼有被告照片之丙○○之汽車駕駛執照後
    ，又豈會與該張變造之國民身分證一起交予被告？（四）另被告係於九十年三、
    四月間某日即竊取前揭丙○○之國民身分證，並將該身分證交予「蔥頭」加以變
    造，亦據被告自白在卷，並有上開貼有被告照片之丙○○國民身分證一張在卷足
    按（見偵查卷第十三頁、本院卷第六四頁至第六五頁）。（五）另上開補發汽車
    駕照確係廖雅君受託持至台中市監理站辦理，亦據證人廖雅君結證屬實，並有台
    中市監理站九十一年七月三十一日九一中監中字第九一一○一九九號函稱：「本
    案代辦人廖雅君確係提示申請人丙○○之國民身分證辦理（指辦理九十年五月九
    日補發汽車駕照），足見本件補發貼有被告照片之丙○○之汽車駕駛執照，應係
    廖雅君受託後持相關證件至台中市監理站辦理，委無可疑。被告於警訊中供稱上
    開汽車駕駛執照係其郵寄至臺中監理站換發云云，其此部分所供與事實不符。另
    被告係於九十年三、四月間竊取上開被害人丙○○之國民身分證及汽車駕駛執照
    ，亦據被告於本院審理時自白在卷，其於偵查中供稱係於九十年八月間竊取，與
    事實亦有不符，均不足憑採，併此敘明。（六）又被告竊取被害人丙○○之國民
    身分證及汽車駕駛執照後，擅自變造上開國民身分證，及以遺失為由申請補發取
    得上開汽車駕駛執照，自足以生損害於丙○○及臺中市監理站對於駕駛執照核發
    及管理之正確性、戶政機關對於國民身分證管理之正確性。（七）綜上所述，足
    證被告上開所辯顯係避重就輕之詞，不足採信，是罪證明確，其犯行堪以認定。
    又被告雖另陳稱其本件警訊筆錄並非警員黃明輝所製作，而係另一警員所製作云
    云，但查被告之本件警訊筆錄確係警員黃明輝所製作，不惟業據證人黃明輝結證
    在卷，並有經被告簽名之警訊筆錄足按（見偵查卷第一一頁至第一二頁），是被
    告此部分所辯亦不足取，附此說明。
二、核被告所為，係犯刑法第二百十六條、第二百十二條之行使變造特種文書罪、第
    二百十六條、第二百十條之行使偽造私文書罪及第二百十四條之使公務員登載不
    實罪。其偽刻「丙○○」之印章及偽造印文各一枚後，用以偽造汽（機）車駕駛
    人審驗暨各項異動登記書之私文書，偽造印章、印文之行為係偽造私文書之部分
    行為，已為偽造私文書行為所吸收，不另論罪。又其變造國民身分證（特種文書
    ）及偽造汽（機）車駕駛人審驗暨各項異動登記書之私文書後持以行使，變造、
    偽造之低度行為已為行使之高度行為所吸收，亦不另論罪。至被告與綽號叫「蔥
    頭」之成年人間，具有犯意聯絡及行為分擔，均為共同正犯。又被告與「蔥頭」
    利用上開不知情之刻印店工人偽刻「丙○○」之印章一枚及利用不知情之廖雅君
    偽造印文、行使變造特種文書、偽造私文書後向臺中市監理站申請補發新照及使
    公務員登載不實等犯行，均係間接正犯。被告利用廖雅君以一行為同時交付變造
    之上開國民身分證及偽造之上開汽車異動登記書持以申請補發上開汽車駕駛執照
    ，係一行為觸犯行使變造特種文書罪及行使偽造私文書罪，為想像競合犯，應從
    一重之行使偽造私文書罪處斷。又被告行使偽造私文書之目的在於使台中市監理
    站補發上開汽車駕駛執照，是所犯之行使偽造私文書罪與使公務員登載不實罪間
    ，具有方法、結果之牽連關係，應從一重之行使偽造私文書罪處斷。至公訴人雖
    未就行使變造國民身分證及偽造印章、印文、行使偽造私文書、使公務員登載不
    實等部分起訴，但該部分與起訴部分係屬分別具有吸收、想像競合犯、牽連犯關
    係之之裁判上一罪，均為起訴效力所及，本院自應併予審理。原審予以論罪科刑
    ，固非無見，惟查變造特種文書罪以足以生損害於公眾或他人為要件，原判決事
    實欄未認定此部分足以生損害於公眾及被害人丙○○，已有未合。第查被告竊取
    被害人丙○○之國民身分證及汽車駕駛執照之時間為九十年三、四月間，原判決
    含糊認定係九十年五月九日前某日，亦有可議。被告上訴意旨否認有行使偽造私
    文書及使公務員登載不實等犯行，雖無理由，但原判決既有上述可議之處，應由
    本院將原判決予以撤銷改判。爰審酌被告犯罪之動機、目的、手段、所生危害及
    犯後否認行使偽造私文書及使公務員登載不實等一切情狀，量處被告如主文第二
    項所示之刑，並諭知易科罰金之折算標準，以示懲儆。至扣案之「丙○○」汽車
    駕駛執照一張，係被告犯罪所得之物，且為其所有，並依刑法第三十八條第一項
    第三款之規定宣告沒收。又扣案經變造之「丙○○」國民身分證上所換貼之乙○
    ○照片一張及偽造汽車駕駛人審驗暨各項異動登記書上所黏貼之乙○○照片一張
    ，均係被告所有，且為供犯罪所用之物，亦依刑法第三十八條第一項第二款之規
    定宣告沒收。另偽造之「丙○○」印章一枚及偽造汽車駕駛人審驗暨各項異動登
    記書上「丙○○」之印文一枚，係偽造之印章、印文，雖未扣案，但並不能證明
    已滅失，應依同法第二百十九條之規定宣告沒收。
三、公訴意旨另以：被告於九十年八月間，在臺中市○○路近梅川東路，委託綽號「
    小健」之成年人將其所竊得其弟丙○○之汽車駕駛執照上「丙○○」之照片取下
    ，換貼自己之相片，而變造該汽車駕駛執照之特種文書，並寄往臺中區監理站換
    發新證使用，因認被告另涉有刑法第二百十六條、第二百十二條行使變造特種文
    書（汽車駕駛執照）之罪嫌云云。按犯罪事實應依證據認定之，無證據不得推定
    其犯罪事實；又不能證明被告犯罪者，應諭知無罪之判決，刑事訴訟法第一百五
    十四條及第三百零一條第一項分別定有明文。經查臺中市監理站乃係據案外人廖
    雅君所持變造之「丙○○」國民身分證、偽造之「丙○○」印章一枚及乙○○之
    照片一張，以丙○○本人之汽車駕駛執照業已遺失為由申請補發汽車駕駛執照，
    並偽造「丙○○」之印文一枚於汽車駕駛人審驗暨各項異動登記書上，而偽造該
    異動登記書之私文書，繼之同時持以行使，始誤以確係丙○○本人遺失汽車駕駛
    執照後委由他人代為申請補發汽車駕駛執照，而在汽車駕駛人審驗暨各項異動登
    記書代為黏貼乙○○之照片一張及蓋用該站之駕照專用章，並在其職務上制作之
    汽車駕駛人換照補照作業資料上為丙○○曾申請遺失補照等不實之記載，且於同
    日據以核發貼有乙○○照片，內載丙○○年籍、住址等項目之汽車駕駛執照一張
    等情，已如前述，此外復查無其他證據足以證明被告確有此部分行使變造特種文
    書（汽車駕駛執照）之犯行，是其此部分犯罪要屬不能證明。惟因公訴人認此部
    分與前開科刑之行使變造特種文書部分係屬實質上一罪之關係，故不另為無罪之
    諭知，附此敘明。
四、據上論結，應依刑事訴訟法第三百六十九條第一項前段、第三百六十四條、第二
    百九十九條第一項前段、刑法第二十八條、第二百十六條、第二百十條、第二百
    十二條、第二百十四條、第二百十九條、第五十五條、第四十一條第一項前段、
    第三十八條第一項第二款、第三款，罰金罰鍰提高標準條例第一條前段、第二條
    ，判決如主文。
本案經檢察官甲○○到庭執行職務。
中        華        民        國  九 十 二  年     一     月   二十一   日
                                  臺灣高等法院臺中分院刑事第八庭
                                        審判長法  官  羅  得  村
                                              法  官  陳  毓  秀
                                              法  官  劉  榮  服
右正本證明與原本無異。
如不服本判決應於收受送達後十日內向本院提出上訴書狀，其未敘述上訴之理由者並
得於提起上訴後十日內向本院補提理由書（均須按他造當事人之人數附繕本）。
                                              書記官  陳  俞  豪
中        華        民        國  九 十 二  年     一     月   二十二   日
附錄本案論罪科刑法條全文：
刑法第二百十六條
行使第二百十條至第二百十五條之文書者，依偽造、變造文書或登載不實事項或使登
載不實事項之規定處斷。
刑法第二百十條
偽造、變造私文書，足以生損害於公眾或他人者，處五年以下有期徒刑。
刑法第二百十四條
明知為不實之事項，而使公務員登載於職務上所掌之公文書，足以生損害於公眾或他
人者，處三年以下有期徒刑、拘役或五百元以下罰金。
刑法第二百十二條
偽造、變造護照、旅券、免許證、特許證及關於品行、能力服務或其他相類之證書、
介紹書，足以生損害於公眾或他人者，處一年以下有期徒刑、拘役或三百元以下罰金
                                                                        Ｋ


司法院資訊處製作；財團法人民間司法改革基金會備份。
